【裁判字號】    98,交抗,3050
【裁判日期】    981230
【裁判案由】    違反道路交通管理處罰條例
【裁判全文】
臺灣高等法院交通事件裁定            98年度交抗字第3049號
                                    98年度交抗字第3050號
抗  告  人  交通部公路總局臺北區監理所蘆洲監理站
代  表  人  陳柳世
受  處分人  甲○○
上列抗告人因違反道路交通管理處罰條例案件，不服臺灣板橋地
方法院，中華民國98年10月20日所為裁定（98年度交聲字第1736
號、第1737號），提起抗告，本院裁定如下：
    主  文
抗告駁回。
    理  由
一、抗告意旨略以：本件受處分人因其重型機車駕照因案註銷，
    惟已領有有效之職業大客車駕駛執照，其駕駛道路已違反道
    路交通管理處罰條例第22條第1項第4款規定，再依同條例第
    35條第1項應受吊扣駕照處分，其於違規行為時，以其領有
    但違規使用上開駕照明確，自應以其領有之駕照為吊扣處分
    。受處分人先有飲酒之事實存在，心存僥倖於酒後騎乘機車
    為警攔檢查獲，嗣後意圖規避其領有職業大客車駕照據以騎
    乘重型機車之事實，依上開規定及參酌行政機關之法律解釋
    ，予以吊扣所持有之職業大客車駕駛執照一年，以資警惕，
    僅就原裁定關於「吊扣駕駛執照12個月部分撤銷」部分抗告
    ，請予廢棄等語。
二、原處分意旨略以：
  (一)受處分人於民國98年5月13日晚間11時58分許，持職業大客
    車駕駛執照，於酒後騎乘車牌號碼PHR-541號重型機器腳踏
    車（下稱重型機車），行經臺北縣蘆洲市○○街193巷巷口
    ，經臺北縣政府警察局蘆洲分局延平派出所員警攔查實施酒
    精濃度測試，當場測得受處分人呼氣所含酒精濃度為每公升
    0.66毫克，並依道路交通管理處罰條例第35條第1項第1款規
    定，以該局北縣警交大字第C00000000號舉發違反道路交通
    管理事件通知單舉發，由交通部公路總局臺北區監理所蘆洲
    監理站依同條項規定，於同年6月10日以北監蘆字第裁46-C0
    0000000號違反道路交通管理事件裁決書裁處罰鍰新臺幣4萬
    6千5百元，並吊扣駕駛執照1年，另施以道路交通安全講習
    。
  (二)受處分人復於同年6月7日晚間7時20分許，持職業大客車駕
    駛執照，於酒後騎乘車牌號碼3UF-191號重型機器腳踏車（
    下稱重型機車）行經臺北縣三重市大同公園，經臺北縣政府
    警察局三重分局光明派出所員警攔查實施酒精濃度測試，當
    場測得受處分人呼氣所含酒精濃度為每公升0.38毫克，並依
    道路交通管理處罰條例第35條第1項第1款，以該局北縣警交
    大字第C00000000號舉發違反道路交通管理事件通知單舉發
    ，由交通部公路總局臺北區監理所蘆洲監理站依同條項規定
    ，於同年6月10日以北監蘆字第裁46-C00000000號違反道路
    交通管理事件裁決書，裁處罰鍰新臺幣1萬5千元，並吊扣駕
    駛執照1年，另施以道路交通安全講習。
三、聲明異議意旨略以：受處分人就上開本件酒後駕車行為均不
    爭執，惟受處分人係職業大客車司機，平日以駕駛大客車維
    生，為家庭經濟重要來源，爰請求撤銷系爭裁決書有關吊扣
    職業大客車駕駛執照部分之處分等語。
四、按汽車駕駛人飲用酒類或其他類似物後其吐氣所含酒精濃度
    超過每公升0.25毫克或血液中酒精濃度超過百分之0.05以上
    者，不得開車，道路交通安全規則第114條第2款定有明文；
    又汽車駕駛人，駕駛汽車經測試檢定有酒精濃度超過規定之
    情形者，處新臺幣15,000元以上60,000元以下罰鍰，並當場
    移置保管其車輛及吊扣其駕駛執照1年，且對汽車駕駛人應
    施以道路交通安全講習，道路交通管理處罰條例第35條第1
    項第1款、第24條第1項第2款分別定有明定。復依違反道路
    交通管理事件統一裁罰基準及處理細則第2條第2項規定附件
    「附件違反道路交通管理事件統一裁罰基準表」規定，就「
    違反事件」為「酒精濃度超過規定標準」之「駕駛人其吐氣
    所含酒精濃度超過每公升0.25亳克以上未滿0.4毫克或血液
    中酒精濃度超過百分之0.05以上未滿0.08」之違反道路交通
    管理處罰條例第35條第1項第1款之行為，其「違規車種」為
    「機器腳踏車」，且在「於期限內繳款或到案聽候裁決者」
    ，依「統一裁罰基準」為罰鍰新臺幣15,000元，「備註欄」
    並應註明以「一、並當場移置保管該汽車及吊扣其駕駛執照
    一年。因而肇事致人受傷者，並吊扣駕駛執照二年；致人重
    傷或死亡者，吊銷其駕駛執照，並不得再考領。二、駕駛營
    業大客車者，吊銷其駕駛執照。三、應接受道路交通安全講
    習。四、汽車駕駛人肇事拒絕接受或肇事無法實施測試之檢
    定者，應由交通勤務或依法令執行交通稽查任務人員，將其
    強制移由受委託醫療或檢驗機構對其實施血液或其他檢體之
    採樣及測試檢定。五、同時違反刑事法律者，經裁判確定處
    以罰金低於本條例第九十二條第三項所訂最低罰鍰基準規定
    者，應依本條例裁決繳納不足最低罰鍰之部分。」。又汽車
    駕駛人違反本條例規定，應受吊扣駕駛執照處分，於汽車駕
    駛人係無駕駛執照駕車者，在所規定最長吊扣期間內，不得
    考領駕駛執照，道路交通管理處罰條例第67條第6項亦定有
    明文。次按修正前道路交通管理處罰條例第68條規定：「汽
    車駕駛人，因違反本條例及道路交通安全規則之規定，受『
    吊扣』或『吊銷』駕駛執照處分時，『吊扣』或吊銷其持有
    各級車類之駕駛執照」；惟該條業經修正為：「汽車駕駛人
    ，因違反本條例及道路交通安全規則之規定，受吊銷駕駛執
    照處分時，吊銷其持有各級車類之駕駛執照」。此一條文修
    正理由略以：「原條文將違法或違規駕駛人所持有各級車類
    之駕駛執照一併吊扣或吊銷，失之過酷，影響人民工作及生
    活甚鉅，爰修正之」，此新修正條文，業於94年12月14日修
    正公佈並於95年3月1日起施行。參諸上開立法理由及立法經
    過，則行為人有道路交通管理處罰條例第35條第1項第1款所
    規定之違規行為，須吊扣駕駛執照時，僅能吊扣行為人違法
    或違規當時駕駛車輛所憑之駕駛執照，不得再吊扣行為人所
    持有而與駕駛違規車輛無關之其他各級車類駕駛執照，故已
    領有普通小型車駕駛執照者，酒後違規駕駛普通小型車時，
    吊扣者係駕駛者之普通小型車駕駛執照，不得吊扣駕駛者領
    有之其他駕駛執照。則行為人駕駛自用小客車違規，僅得吊
    扣小客車駕駛執照，不得吊扣聯結車駕駛執照。至道路交通
    主管機關對於汽車駕駛執照之管理，因採取一照原則，未發
    給駕駛人較低等級之駕駛執照，惟行為人依法既應諭知吊扣
    自用小客車之駕駛執照，尚不能因受處分人現實上僅持有大
    貨車（或聯結車）之駕駛執照，即違背法律規定諭知免罰。
    此主管機關仍可利用電腦資料處理或在大貨車駕照註記或其
    他方式，吊扣行為人小型車之駕駛執照，執行層面應可妥適
    克服，尚難逕謂無法執行，而諭知不罰（參照本院暨所屬法
    院98年法律座談會刑事類提案第20號決議意旨）。
五、經查：
  (一)本件受處分人甲○○先於98年5月13日晚間11時58分許，持
    職業大客車駕駛執照，騎乘車牌號碼PHR-541號重型車，行
    經臺北縣蘆洲市○○街193巷巷口，經臺北縣政府警察局蘆
    洲分局延平派出所員警查獲酒後駕車，經呼氣測酒測值為每
    公升0.66毫克，以北縣警交大字第C00000000號舉發通知單
    當場舉發，並移送原處分機關即交通部公路總局臺北區監理
    所蘆洲監理站處理，嗣由原處分機關於同年6月10日依道路
    交通管理處罰條例第35條第1項第1款及違反道路交通管理事
    件統一裁罰基準及處理細則規定，以北監蘆字第裁46-C0000
    0000號違反道路交通管理事件裁決書，認定受處分人「汽車
    駕駛人酒精濃度超過規定標準（0.55以上）」，而裁處罰鍰
    新臺幣46,500元，吊扣駕駛執照1年，並施以道路交通安全
    講習之處分；復於同年6月7日晚間7時20分許，持職業大客
    車駕駛執照，於酒後騎乘車牌號碼3UF-191號重型機車行經
    臺北縣三重市大同公園，經臺北縣政府警察局三重分局光明
    派出所員警查獲酒後駕車，經呼氣測酒測值為每公升0.38毫
    克，以北縣警交大字第C00000000號舉發通知單當場舉發，
    並移送原處分機關即交通部公路總局臺北區監理所蘆洲監理
    站處理，嗣由原處分機關於同年6月10日依道路交通管理處
    罰條例第35條第1項第1款及違反道路交通管理事件統一裁罰
    基準表及處理細則規定，以北監蘆字第裁46-C00000000號違
    反道路交通管理事件裁決書，認定受處分人汽車駕駛人酒精
    濃度超過規定標準（0.25-0.4）」，而裁處裁處罰鍰新臺幣
    1萬5千元，吊扣駕駛執照1年，並施以道路交通安全講習之
    處分等情，為受處分人自承不諱，且有北縣警交大字第C0
    0000000號舉發違反道路交通管理事件通知單、交通部公路
    總局臺北區監理所蘆洲監理站98年6月10日北監蘆字第裁46-
    C00000000號違反道路交通管理事件裁決書、北縣警交大字
    第C00000000號舉發違反道路交通管理事件通知單、交通部
    公路總局臺北區監理所蘆洲監理站98年6月10日北監蘆字第
    裁46-C00000000號違反道路交通管理事件裁決書附卷可稽（
    見98年交聲字第1737號卷第3頁、第6頁，98年交聲字第1736
    號卷第3頁、第6頁）。是受處分人於上開時、地分別均有駕
    駛汽車經測試檢定酒精濃度超過規定標準之違規事實，洵堪
    認定。
  (二)按汽車駕駛執照為駕駛汽車之許可憑證，由駕駛人向公路監
    理機關申請登記，考驗及格後發給之。汽車駕駛人經考驗及
    格，未領取駕駛執照前，不得駕駛汽車，道路交通安全規則
    第50條第1項定有明文。是未持有汽車駕駛執照而駕駛汽車
    者，即應依道路交通管理處罰條例第21條第1項第1、2、9款
    、第2項之規定為處罰。復依道路交通安全規則第53條、第
    61 條、第61條之1規定，我國汽車駕駛執照，係依汽車類、
    機器腳踏車類，先分為汽車駕駛執照、機器腳踏車駕駛執照
    二類；再依汽車及機器腳踏車之各該級類，分為小型車、大
    貨車、大客車、聯結車駕駛執照、以及大型機車、普通重型
    機車、輕型機車駕駛執照；另就汽車駕駛執照依自用及因職
    業而駕駛分為普通及職業駕駛執照。而就上開汽車及機器腳
    踏車之各類級駕駛執照之持用方式，汽車駕駛執照、機器腳
    踏車駕駛執照間，除已持有汽車駕駛執照可騎乘輕型機器腳
    踏車外，該二類駕駛執照不可流用，否則即屬無照駕駛，均
    應依路交通管理處罰條例第21條第1項第1、2、9款規定處罰
    ；再以，持有「汽車駕駛執照」或「機器腳踏車駕駛執照」
    ，均以持有各類（汽車或機器腳踏車）高級車種駕駛執照者
    ，可駕駛該級車類以下之同類車類，如取得更高一級車類之
    駕駛資格時，即由監理機關換發該駕駛高一級類之駕駛執照
    。
  (三)本件受處分人上開違規行為既發生於98年5月13日及6月7日
    ，自應依修正後之道路交通管理處罰條例第68條裁處，依修
    正後道路交通管理處罰條例第68條之規定，既將『吊扣』等
    字刪除，諸前揭說明，駕駛人受吊扣駕駛執照處分時，應不
    再吊扣其持有各級車類之駕駛執照，故原處分機關於作成吊
    扣駕駛執照處分時，應就行為人所應吊扣之駕駛執照種類予
    以限定，始符合依法行政原則。受處分人領有職業大客車執
    照，有汽車駕照基本資料附卷可稽（見98聲字第1736號卷第
    8頁），並確實前開二次有「酒精濃度超過規定標準」之違
    規事實，則受處分人依法應受之處分乃限制其駕駛重型機車
    之權利，依上揭說明，本應由主管機關利用電腦資料處理或
    在職業大客車駕照註記或其他方式，吊扣受處分人普通重型
    機車之駕駛執照，惟受處分人持用職業大客車駕駛執照於酒
    後無照駕駛普通重機車，且受處分人之重型機車駕駛執照於
    90年6月4日至91年6月3日止，為新竹市監理站易處逕行註銷
    1年之處分，而受處分人迄今並未重新考領機車駕駛執照，
    此有交通部公路總局臺北區監理所蘆洲監理站98年7月31日
    北監蘆三字0986004661號函附卷可稽（見98年交聲字第1736
    號卷第17頁至第19頁），是受處分人並未持有重型機車駕照
    供吊扣，揆諸上開規定，對該吊扣駕駛執照之處罰，應裁處
    以禁止其在該規定最長吊扣期間內考領駕照。
  (四)至於本件受處分人於98年5月13日未持有普通重型機車駕駛
    執照而酒後騎乘普通重型機器腳踏車之無照駕駛之違規事實
    部分，於員警攔停舉發當時並未同時就其無照駕駛部分併為
    舉發，此部分如已經逾道路交通管理處罰條例第90條規定之
    舉發期限，自不得就此部分再為裁處，附此敘明。
六、綜上所述，本件受處分人確實於98年5月13日、6月7日分別
    行經蘆洲市○○街193巷巷口、三重市大同公園時，均有上
    開酒後持職業大客車駕駛執照駕駛重型機車之違規行為，依
    法應受吊扣駕駛執照之裁罰處分，惟因其原領有之重型機車
    駕駛執照已經吊銷，於本件違規當時其僅領有大客車駕駛執
    照，自不得吊扣其較高級之駕駛執照。原審認原處分機關對
    受處分人所為吊扣職業大客車駕駛執照之處分有所違誤，而
    撤銷原處分並分別諭知「甲○○汽車駕駛人酒精濃度超過規
    定標準，處罰鍰新臺幣4萬6仟5佰元，並於1年內不得考領普
    通重型機車駕駛執照，另施以道路交通安全講習」、「甲○
    ○汽車駕駛人酒精濃度超過規定標準，處罰鍰新臺幣1萬5仟
    元，並於1年內不得考領普通重型機車駕駛執照，另施以道
    路交通安全講習」，其認事用法，經核於法均無不合。抗告
    人猶執前詞，指摘原裁定不當，為無理由，應予駁回。
據上論斷，道路交通案件處理辦法第26條，刑事訴訟法第 412條
，裁定如主文。
中    華    民    國    98    年    12    月    30    日
                  刑事第十七庭審判長法  官  趙功恆
                                    法  官  陳憲裕
                                    法  官  黃雅芬
以上正本證明與原本無異。
不得再抗告。
                                    書記官  鄭雅云
中    華    民    國    99    年    1     月    4     日


司法院資訊處製作；財團法人民間司法改革基金會備份。
